【裁判字號】    99,勞上易,6
【裁判日期】    990720
【裁判案由】    給付退休金
【裁判全文】
臺灣高等法院臺南分院民事判決  99年度勞上易字第6號
上  訴  人  邱張阿敏即大豐碾米工廠
訴訟代理人  孫志鴻  律師
被 上訴 人  甲○○
訴訟代理人  乙○○
            湯光民  律師
上列當事人間請求給付退休金事件，上訴人對於中華民國99年1
月21日臺灣嘉義地方法院第一審判決（98年度勞訴字第1號）提
起上訴，本院於99年7月6日言詞辯論終結，判決如下：
    主  文
上訴駁回。
第二審訴訟費用由上訴人負擔。
    事實及理由
一、上訴人邱張阿敏即大豐碾米工廠未於言詞辯論期日到場，核
    無民事訴訟法第386條各款所列情形，爰准依被上訴人之聲
    請，由其一造辯論而為判決。
二、被上訴人主張：
（一）被上訴人於民國（下同）77年6月間起受僱於上訴人所經
      營之碾米工廠，擔任工人一職，上訴人雖未替被上訴人投
      保勞工保險，但雙方僱傭契約仍受勞動基準法所規範，嗣
      於受僱期間之97年3月6日，被上訴人因執行工作職務受有
      重傷而入住長庚紀念醫院嘉義分院治療，惟出院後遲未接
      獲上訴人通知上班，陸續前往工廠詢問上班期日，亦無獲
      回應，97年4月底上訴人更拒絕被上訴人回工廠工作，被
      上訴人遂於97年12月16日以嘉義中山郵局存證信函向上訴
      人主張終止僱傭契約，正式辦理退休，並請求上訴人給付
      受傷期間之薪資並依法發給退休金及老年給付金，詎上訴
      人仍不辦理，為此依法提起本訴。
（二）被上訴人提起本訴請求金額分述如下：
    1.被上訴人請求之退休金為新台幣（下同）882,000元：
      按勞工工作15年以上年滿55歲者，或工作25年以上者，得
      自請退休，勞動基準法第53條定有明文，「惟該條之立法
      精神，無非基於勞工之立場，為防止雇主不願核准已達一
      定年資、年齡之勞工自請退休之弊端，而賦予勞工得自請
      退休之權利，使符合該條規定要件之勞工於行使自請退休
      之權利時，即發生終止勞動契約之效力，而無須得相對人
      即雇主之同意。故勞工依該法自請退休時，勞雇雙方之勞
      動契約即可終止，勞工自請退休之權利為契約終止權之一
      種，而終止權又屬形成權之一種，形成權於權利人行使時
      ，即發生形成之效力，不必得相對人之同意」，此有最高
      法院88年度台上字第68號判決可參。今被上訴人於97年12
      月16日以存證信函辦理退休，依上開最高法院見解，被上
      訴人自請退休雖未辦理相關手續，但退休之意思表示到達
      上訴人，即發生退休之形成之效力，實無須再行辦理任何
      退休之手續。另按「勞工退休金之給與標準如下：一、
      按其工作年資，每滿1年給與2個基數。但超過15年之工作
      年資，每滿1年給與1個基數，最高總額以45個基數為準。
      未滿半年者以半年計；滿半年者以1年計。前項第1款退休
      金基數之標準，係指核准退休時1個月平均工資」、「雇
      主應給付之勞工退休金應自勞工退休之日起30日內給付之
      」，勞動基準法第55條、勞動基準法施行細則第29條第1
      款定有明文。被上訴人工作年資自77年6月計算至97年12
      月16日，共計20年又6.5月年資，依上開規定計算年資為
      36個基數。而自退休之日起回推6個月（即自96年9月至97
      年2月），其工資總額為147,000元，則月平均工資為24,5
      00元，以36個基數計算，則被上訴人可請求882,000元之
      退休金。
    2.被上訴人得請求職業災害不能工作之損失及退休前之薪資
      補償金總計為228,667元：按勞動基準法第13條規定，
      勞工在第59條規定之醫療期間，雇主不得終止契約，縱員
      工因傷無法繼續履行原來之工作內容亦同，且勞工在醫療
      中不能為工作時，雇主應按其原領工資數額予以補償，仍
      負有員工於醫療中不能工作時之薪資補償義務。被上訴
      人自97年3月6日因傷住院後，上訴人並未辭退被上訴人，
      兩造僱傭契約仍繼續存在，且按上開規定，上訴人亦未能
      於被上訴人在醫療中終止契約，且須按原領工資數額補償
      予被上訴人，故被上訴人自得請求於受傷期間至退休日97
      年12月16日之薪資。被上訴人受傷前6個月平均薪資為24,
      500元，受傷期間自97年3月6日計算至退休日97年12月16
      日，合計9月又10日，總計薪資為228,667元。
    3.漏未替被上訴人加入勞工保險致未能領取老年給付之損害
      賠償計269,500元：按「被保險人合於左列規定之一者
      ，得請領老年給付:...二、參加保險之年資合計滿15年，
      年滿55歲退職者」、「被保險人依前條第一項規定請老年
      給付者，其保險年資合計每滿1年按其平均月投保薪資，
      發給1個月老年給付；其保險年資合計超過15年者，其超
      過部分，每滿1年發給2個月老年給付；但最高以45個月為
      限，滿半年者以1年計」、「被保險人逾60歲繼續工作者
      ，其逾60歲以後之保險年資，最多以5年計，合併60歲以
      前之一次請領老年給付，最高以50個月為限」、「投保單
      位違背本條例，將投保薪資金額以多報少或以少報多，自
      事實發生之日起，按其短報或多報之保險費金額，處以2
      倍罰鍰，並追繳其溢領給付金額；勞工因此所受之損失，
      並應由投保單位賠償之」，勞工保險條例第58條第1項第2
      款、第59條、第72條第2項分別定有明文。被上訴人於
      工作期間，上訴人未替被上訴人投保勞工保險，按上開勞
      保條例計算老年給付，上訴人本可領取老年給付269,500
      元。亦即被上訴人60歲以前年資計6年，以平均薪資為24,
      500元計算總計為147,000元；被上訴人60歲以後年資約計
      14年，但僅得以5年計算，總計為122,500元，二者總計為
      269,500元。依前述規定，自應由雇主即上訴人負擔給付
      予被上訴人。
（三）綜上，被上訴人依勞動基準法第13條、第53條、第55 條
      、勞動基準法施行細則第29條第1款、勞工保險條例第58
      條第1項第2款、第59條、第72條第2項等規定及退休金請
      求權、兩造勞動契約等法律關係，請求上訴人給付職業災
      害不能工作之薪資，併請求退休金及老年給付金總計為1,
      380,167元，及自起訴狀繕本送達上訴人翌日起至清償日
      止，按年息百分之5計算之利息（原審判命上訴人應給付
      被上訴人882,000元，及自98年1月11日起至清償日止，按
      週年利率百分之5計算之利息，並駁回被上訴人其餘之訴
      ；上訴人就其敗訴部分全部上訴，被上訴人就敗訴498,16
      7元及其法定遲延利息部分未經上訴而告確定）。
（四）被上訴人復於本院補陳：
    1.上訴人於99年4月6日上訴理由狀主張兩造有事前拋棄退休
      金請求權之合意云云，惟被上訴人否認之，當初被上訴人
      雖因有農保，而未加入勞保，但勞保之老年給付請求權與
      退休金請求權乃不同之權利，被上訴人雖未加入勞保，但
      仍無礙被上訴人對上訴人退休金請求權之行使。
    2.上訴人另主張伊於97年3月份有支付30,000元之慰問金予
      被上訴人，故被上訴人於97年3.4月之薪資為49,000元(24
      ,500x2=49,000)，扣除已給付之30,000元，理應再給付19
      ,000元云云，惟被上訴人否認有收到上訴人給付之30,000
      元慰問金，此應由上訴人負舉證之責。更何況原審雖認定
      上訴人有給付30,000元之慰問金予被上訴人，但原審確認
      為該30,000元係上訴人於97年3月10日出院後所給付不能
      工作之薪資(每日1,000元x30=30,000元)，因給付之月數
      為97年3月，故應視為97年3月不能工作損失之補償，與97
      年4月無關，故今上訴人不得以此主張僅應再給付19,000
      元。
（五）並為答辯聲明：
    1.上訴駁回。
    2.訴訟費用由上訴人負擔。
三、上訴人則以下列等語資為抗辯：
（一）上訴人自77年6月間起，當碾米廠有需要工人時會請被上
      訴人過來幫忙，故被上訴人只是臨時工。因上訴人所經營
      之碾米廠所僱用勞工尚不滿5人，是以並非屬於勞工保險
      條例所規定之強制投保對象，僅係得自願加入勞工保險之
      投保對象。而被上訴人一開始就表明自己有「農保」，不
      需要投保「勞保」，上訴人每年亦有多發1個月薪資補償
      被上訴人，且縱被上訴人至97年3月6日因工作受傷而未繼
      續工作止，早已工作超過15年以上，已超過勞動基準法所
      定得強制退休之年齡65歲，惟兩造就被上訴人退休後不能
      請求退休金乙事早有合意，則被上訴人自不得再依勞動基
      準法之規定向上訴人主張退休金。
（二）又被上訴人上開受傷不能繼續工作期間，上訴人已有支付
      30,000元慰問金予被上訴人，作為生活補償。倘原審認被
      上訴人仍得請求上訴人應給付職業災害不能工作之損失，
      即97年4月補償不足部分，應為19,000元為是，而非24,50
      0元(計算式:24,500x2-30,000=19,000元)。
（三）並於本院為上訴聲明：
    1.原判決不利上訴人之部分廢棄。
    2.上開廢棄部分，被上訴人在第一審之訴及其假執行之聲請
      均駁回。
    3.第一、二審訴訟費用均由被上訴人負擔。
四、兩造對下列事實，並不爭執，堪信為實：
（一）上訴人之碾米工廠受僱勞工含被上訴人在內不滿5人。
（二）被上訴人自77年6月起受僱上訴人，迄至97年3月6日被上
      訴人因工作受傷而住院始未繼續工作，受傷前6個月平均
      工資為24,500元，有上訴人工廠資料查詢單、診斷證明書
      及被上訴人96年及97年薪資資料影本等資料在卷可稽（見
      原審卷第8、9、69-73頁）。
（三）97年3月6日被上訴人因工作受傷住院，並於97年3月10日
      出院後，上訴人有給付被上訴人30,000元，作為被上訴人
      因公受傷期間無法工作之部分薪資補償。
（四）被上訴人為23年10月29日出生，至97年4月時已年滿70歲
      。97年4月底被上訴人前往上訴人之碾米工廠欲回復上班
      時，上訴人工廠之實際管理人邱伍堂向被上訴人表示其年
      歲已大，工廠工作讓年輕人來做即可，並表示要給付66,0
      00元紅包補償被上訴人，此有被上訴人本人身分證正反面
      影本及存證信函在卷可稽（見原審卷第7、12、13頁）。
五、被上訴人另主張其97年3月6日因工作受傷而住院，嗣康復後
    欲前往上訴人之碾米工廠工作，遭到上訴人拒絕，被上訴人
    遂於97年12月16日以存證信函向上訴人主張終止勞動契約，
    正式辦理退休，故依法請求上訴人應給付其退休金882,000
    元、職業災害不能工作之薪資損失228,667元及漏未替被上
    訴人加保勞工保險致未能領取老年給付之損害賠償269,500
    元，合計共1,380,167元等情，則為上訴人所否認，並以前
    揭情詞置辯。從而，本件所應審究者厥為：(一)被上訴人得否
    依勞動基準法之規定向上訴人主張退休及請求退休金？若可
    請求退休金金額為若干？(二)被上訴人得否向上訴人請求職業
    災害期間之薪資補償或退休前上訴人拒絕被上訴人提供勞務
    之薪資補償？若可請求金額為若干？(三)被上訴人得否向上訴
    人請求未投保勞工保險致未能領取老年給付之損失？茲說明
    如下：
（一）按勞動基準法第3條第3項明定：「本法適用於一切勞雇關
      係。但因經營型態、管理制度及工作特性等因素適用本法
      確有窒礙難行者，並經中央主管機關指定公告之行業或工
      作者，不適用之」，顯見原則上所有僱用勞工從事工作之
      行業，其勞雇關係均應適用勞動基準法，除非係經中央主
      管機關指定公告之特殊行業始排除其適用。本件上訴人並
      不否認自77年6月起僱用被上訴人在其碾米工廠工作，迄
      至被上訴人於97年3月6日因工作受傷始未繼續工作之事實
      ，參以上訴人並未主張或舉證其碾米工廠係經中央主管機
      關指定公告排除適用勞動基準法之行業或工作，則依上開
      法條規定，本件兩造之勞雇關係自有勞動基準法之適用，
      殆無疑義。雖上訴人辯稱：被上訴人是臨時工性質，並無
      勞動基準法之適用，且兩造有事前拋棄退休金請求權之合
      意，被上訴人任職期間上訴人每年均多給付被上訴人1個
      月薪資，故被上訴人不得再向上訴人請求退休金云云，惟
      查勞工所從事之工作是否屬於臨時性質，僅關係到勞工得
      否依勞動基準法第9條及第10條規定併算工作年資，並非
      無勞動基準法之適用。又勞動基準法第9條所稱「臨時性
      」之定期勞動契約，依勞動基準法施行細則第6條第1款之
      規定，係指「無法預期之非繼續性工作，其工作期間在6
      個月以內者」，而本件上訴人既僱用被上訴人從事工作時
      間長達近20年，自非屬工作期間在6個月以內之臨時性工
      作，故本件兩造間之勞動契約並非屬臨時性之定期契約，
      而應屬不定期之勞動契約甚明。至被上訴人任職期間上訴
      人每年均多給付被上訴人1個月薪資部分，或係出於激勵
      勞工所發放之獎金或紅利，或係慰勞性質之年終獎金，然
      均與被上訴人於退休後能否向上訴人請求退休金無關，除
      外，上訴人未能舉證證明被上訴人有拋棄退休金請求權之
      行為，故上訴人上開所辯，委無足採。又按勞動基準法第
      53條第1款規定：「勞工有下列情形之一，得自請退休：
      一、工作15年以上年滿55歲者。....」同法第54條第1項
      第1款規定：「勞工非有下列情形之一，雇主不得強制其
      退休：一、年滿65歲者。....」而被上訴人係23年10月29
      日出生，自77年6月起受僱上訴人在碾米工廠工作，至97
      年3月6日因工作受傷而未繼續工作止，工作已超過15年以
      上，且已超過勞動基準法所定得強制退休之年齡65歲，故
      被上訴人自得依勞動基準法之規定向上訴人主張退休及請
      求退休金，應堪認定。
（二）又本件被上訴人主張其於97年3月6日因工作受傷後，上訴
      人拒絕其回工廠工作，其遂於97年12月16日以存證信函向
      上訴人表示自請退休等情，已據其提出存證信函1份在卷
      可證（見原審卷第12、13頁），惟為上訴人所否認。查被
      上訴人於98年12月14日所提出之民事書狀陳稱：「97年4
      月底被上訴人出院後，上訴人即拒絕被上訴人回去工作」
      等語（見原審卷第85頁），參以上訴人之原審訴訟代理人
      即其子邱伍堂於原審98年9月22日審理中陳稱：「（法官
      問：出院後被上訴人是否有前往上訴人工廠工作？）被上
      訴人出院後於97年4月底有來工廠問有無工作…我向被上
      訴人說伯父年歲已大，（工廠工作）讓我們年輕人來做就
      可以了，我說會包壹個紅包補償他」等語（見原審卷第54
      頁），而上訴人於原審99年1月7日審理中亦確認邱伍堂為
      其碾米工廠之實際管理人，相關員工管理等事項均由邱伍
      堂處理等情（見原審卷第92頁），稽上足見上訴人於97年
      4月底透過其碾米工廠實際管理人邱伍堂向被上訴人表示
      其年歲已大，拒絕被上訴人再返回其碾米工廠工作時，實
      含有終止兩造勞動契約之意思至明；從而被上訴人主張上
      訴人有拒絕其返回碾米工廠工作乙節應屬實情，足堪採信
      。再佐以被上訴人為23年10月29日出生，至97年4月底時
      業已年滿65歲，依勞動基準法第54條第1項第1款之規定，
      上訴人即雇主本得強制其退休，因此，本件被上訴人之退
      休時點應為97年4月底，堪予認定。雖被上訴人主張其於
      97年12月16日以存證信函向上訴人主張自請退休等語，惟
      因上訴人於97年4月底已對被上訴人為終止勞動契約之意
      思表示，已如上所述，則兩造之勞動契約於斯時既已終止
      ，被上訴人再於97年12月16日以存證信函表示自請退休，
      自不生效力。又按勞動基準法第13條規定：「勞工在第50
      條規定之停止工作期間或第59條規定之醫療期間，雇主不
      得終止契約。但雇主因天災、事變或其他不可抗力致事業
      不能繼續，經報主管機關核定者，不在此限。」被上訴人
      雖於97年3月6日因工作受傷而住院，並於97年3月10日出
      院，此有上開診斷證明書1紙在卷可參，然被上訴人於97
      年4月底即前往上訴人之碾米工廠表示欲繼續工作，顯見
      被上訴人當時業已恢復工作能力，並無職業災害醫療期間
      不能工作之情事，是上訴人於97年4月底時拒絕被上訴人
      返回其碾米工廠工作，並為終止勞動契約之表示，即未違
      反勞動基準法第13條所定不得終止勞動契約之強制規定，
      且足徵雙方勞動契約應於97年4月底時確定終止無訛。
（三）再按勞動基準法第55條第1項第1款規定：「勞工退休金之
      給與標準如左：一、按其工作年資，每滿1年給與兩個基
      數。但超過15年之工作年資，每滿1年給與1個基數，最高
      總數以45個基數為限。未滿半年者以半年計；滿半年者以
      1年計。....」同條第2項規定：「前項第1款退休金基數
      之標準，係指核准退休時1個月平均工資。」同法第2條第
      4款規定：「....四、平均工資：謂計算事由發生之當日
      前6個月內所得工資總額除以該期間之總日數所得之金額
      。工作未滿6個月者，謂工作期間所得工資總額除以工作
      期間之總日數所得之金額。工資按工作日數、時數或論件
      計算者，其依上述方式計算之平均工資，如少於該期內工
      資總額除以實際工作日數所得金額百分之60者，以百分之
      60計。」查本件被上訴人自77年6月起受僱上訴人在其碾
      米工廠工作，迄至97年4月底雙方勞動契約終止，被上訴
      人之工作年資應為19年又10個月，合計退休金基數應為35
      個【前15年×2個基數＋（第16年至第19年）4年×1個基
      數＋（最後10個月滿半年以1年計）1年1個基數＝35個
      基數】；再者，被上訴人之退休時間雖為97年4月底，然
      被上訴人自97年3月6日起即因工作受傷未能繼續工作，故
      其退休前6個月平均工資之計算，應以完整月份之薪資為
      計算基礎，始為公平。因此，被上訴人受傷前6個月即自
      96年9月至97年2月間每月薪資分別為25,000元、26,000元
      、22,000元、24,000元、24,000元、26,000元，有被上訴
      人96年及97年薪資資料影本在卷可稽（見原審卷第69-73
      頁），核算其每月平均薪資為24,500元【計算式：（25,0
      00元＋26,000元＋22,000元＋24,000元＋24,000元＋26,0
      00元）÷6＝24,500元】，此為兩造所不爭執（同上卷第9
      3頁）。從而被上訴人得向上訴人請求之勞工退休金金額
      應為857,500元（計算式：前6個月平均工資24,500元×35
      個基數=857,500元）；逾此範圍之請求，核屬無憑，不應
      准許。
（四）又按勞動基準法第59條第2款規定：「勞工因遭遇職業災
      害而致死亡、殘廢、傷害或疾病時，雇主應依左列規定予
      以補償。但如同一事故，依勞工保險條例或其他法令規定
      ，已由雇主支付費用補償者，雇主得予以抵充之：......
      二、勞工在醫療中不能工作時，雇主應按其原領工資數額
      予以補償。但醫療期間屆滿2年仍未能痊癒，經指定之醫
      院診斷，審定為喪失原有工作能力，且不合第3款之殘廢
      給付標準者，雇主得1次給付40個月之平均工資後，免除
      此項工資補償責任。」民法第487條前段規定：「僱用人
      受領勞務遲延者，受僱人無補服勞務之義務，仍得請求報
      酬。」查被上訴人於97年3月6日起因工作受傷不能繼續工
      作，且迄至97年4月底經上訴人表示終止勞動契約時止，
      此期間除有職業災害醫療中不能工作之情形外，尚有被上
      訴人於97年4月底前往上訴人之碾米工廠表示欲繼續工作
      ，亦曾經上訴人明確表示拒絕其勞務提供之情形，諸此均
      為兩造所不否認，然依勞動基準法第59條第2款規定或民
      法第487條前段規定，可知身為雇主之上訴人對此醫療中
      不能工作期間或拒絕勞務提供期間，均有依法給付薪資之
      義務。故被上訴人得向上訴人主張職業災害期間之薪資補
      償或退休前上訴人拒絕被上訴人提供勞務之薪資補償，應
      堪認定。繼查上訴人於原審98年9月22日審理中坦稱：97
      年3月10日被上訴人出院，他的醫藥費是我出的。出院後
      我還有給付他1個月薪資。被上訴人本來是以日計薪，1天
      1千元，我沒有扣除任何薪水，給被上訴人30天總共30,00
      0元的薪水等語（見原審卷第54頁），而被上訴人不否認
      有收取該款，足見上訴人支付被上訴人上開30,000元之意
      係用以補償被上訴人97年3月份之職業災害不能工作期間
      或上訴人拒絕勞務提供期間之薪資，至為明灼。是被上訴
      人尚得請求補償者僅餘兩造勞動契約終止前之97年4月份
      之薪資，而該月份薪資依前述被上訴人平均工資計算應為
      24,500元，故被上訴人在此範圍內之請求，應予准許，逾
      此範圍之請求則屬無據，不應准許。故上訴人抗辯稱：被
      上訴人仍得請求上訴人給付職業災害不能工作之損失，即
      97年4月補償不足部分，應為19,000元，而非24,500元(計
      算式:24,500x2-30,000=19,000元)云云，不足採取。
（五）再依勞工保險條例第6條之規定，年滿15歲以上，60歲以
      下之勞工，受僱於僱用5人以上公司、行號者，均應以其
      雇主為投保單位參加勞工保險為被保險人，此屬於強制投
      保對象之範疇；反之，依同條例第8條規定，如受僱於僱
      用未滿5人之同條例第6條第1項第1款至第3款規定各業之
      勞工，得準用勞工保險條例規定參加勞工保險，此屬自願
      投保對象之範圍，此有勞工保險局98年11月26日保承新字
      第09810447610號函在卷可參（見原審卷第79頁）。經查
      ，上訴人所經營之碾米工廠所僱用勞工含被上訴人在內，
      尚不滿5人，此為兩造所不爭執，是以被上訴人並非屬於
      勞工保險條例所規定之強制投保對象，僅係得自願加入勞
      工保險之投保對象，從而上訴人未替被上訴人投保勞工保
      險，尚非法所不許。準此，被上訴人主張上訴人未替其投
      保勞工保險，已違反勞工保險條例第72條規定，請求上訴
      人依同條例第72條第2項規定賠償其未能領取該條例之老
      人年金給付之損失云云，自屬無據，不應准許。
六、綜上所述，本件被上訴人主張上訴人應給付退休金857,500
    元，及其職業災害不能工作期間或上訴人拒絕勞務提供期間
    之薪資補償24,500元，合計共882,000元及法定遲延利息等
    語，為可採，上訴人所辯均為無可取。從而，被上訴人基於
    勞動基準法之退休金請求權及兩造勞動契約關係，請求上訴
    人給付被上訴人882,000元，及自起訴狀繕本送達之翌日即
    98年1月11日起至清償日止，按週年利率5%計算之利息，洵
    屬正當，應予准許，逾此範圍之請求，為無理由，應予駁回
    ，其假執行之聲請，亦失所附麗，應併予駁回。原審就上開
    應准許之部分，為被上訴人勝訴之判決，及依兩造之聲請酌
    定擔保金額為准、免假執行之宣告，並就不應准許部分為被
    上訴人敗訴之判決，及駁回其假執行之聲請，經核認事用法
    並無不合。上訴人上訴意旨，仍執陳詞，指摘原判決上開為
    被上訴人勝訴之判決及准免假執行宣告等部分有不當之處，
    求予廢棄改判如其上訴聲明，為無理由，應駁回其上訴。
七、本件待證事實已臻明瞭，兩造其餘攻擊防禦方法及舉證，經
    本院斟酌後，認對判決之結果不生影響，爰不一一詳為審酌
    ，併此敘明。
八、據上論結，本件上訴為無理由，依民事訴訟法第463條、第
    385條第1項前段、第449條第1項、第78條，判決如主文。
中    華    民    國    99    年    7    月    20     日
                  民事第三庭    審判長法  官  黃崑宗
                                      法  官  蘇重信
                                      法  官  王浦傑
上為正本係照原本作成。
不得上訴。
中    華    民    國    99    年    7     月    20    日
                                      書記官  廖英琇

司法院資訊處製作；財團法人民間司法改革基金會備份。
